臺灣南投地方法院民事判決
110年度原訴字第1號
原      告  高錫恩  
訴訟代理人  張右人律師
被      告  蔡清佐  

上列當事人間返還土地事件，本院於民國111年8月25日言詞辯論
終結，判決如下：
    主      文
原告之訴駁回。
訴訟費用由原告負擔。 　　
    事實及理由
一、原告主張略以：
　㈠緣坐落南投縣○○鄉○○段00地號土地（為原住民保留地、面積1
    3,080平方公尺、權利範圍全部，下稱系爭土地）原為訴外
    人余榮光所有，嗣遭本院109年度司執助字第28號清償債務
    強制事件（下稱系爭執行事件）執行並由原告承買，於民國
    109年7月23日核發不動產權利移轉證書。依系爭執行事件之
    查封筆錄及拍賣公告記載，系爭土地現由被告占有使用。系
    爭執行事件拍賣公告固記載本件不點交，僅表示執行法院於
    拍賣後不負點交之責而已，並非謂買受人於取得所有權不得
    依法請求占有人遷讓。從而原告為系爭土地之所有人，被告
    就系爭土地之占有屬無權占有，原告應得依民法第767條第1
    項規定請求被告返還系爭土地。
　㈡系爭土地租賃契約書（下稱系爭租約）之簽署，係出於被告
    及余榮光間之通謀虛偽意思表示，應屬無效：
　⒈公證法第71條之所以要求公證人負有向請求人闡明法律關係
    及其效果的義務，俾使請求公證之法律行為，能讓請求人透
    過公證人的說明，瞭解其所為法律行為與其預期的真意是否
    相符，也藉由公證人法律專業的協助，而預先避免可能產生
    的法律糾紛，達到公證制度賦予公證人擔任平民法律顧問及
    預防糾紛的目的。惟若請求為公證行為之當事人基於通謀虛
    偽之意思表示所為之法律行為，其真意如何存乎其心，並非
    公證人藉由發問或曉諭所得洞悉，自無法期待公證人以發問
    、曉諭之方式而排除請求人間通謀虛偽意思表示而導致之無
    效行為。故臺灣高等法院臺南分院105年度上字第156號判決
    ，曾認定：「（該案）上訴人徒以系爭房屋租賃契約曾經公
    證，抗辯系爭租賃契約並非出於通謀虛偽意思表示云云，自
    不足採。」，可供參考。
　⒉被告於109年12月16日本院調解程序時稱：「（法官：新臺幣
    （下同）60萬元如何給付？）第一次30萬元我忘了怎麼給付
    的，第二次30萬我在埔里鎮東光郵局提領現金給付、、、第
    二次我是用中華郵政帳號00000000000000號的帳戶提款的。
    第一筆是在106年6月12日簽約時給的，第二筆是在106年6月
    12日公證時給的。」，惟查調查證據結果，被告未曾於106
    年6月12日自前開帳戶中提領30萬，顯見被告所述不實。被
    告再於110年4月7日改稱：「我們在代書那裡不是當天給付
    的，是前幾天付的，我在女兒蔡佳螢東光郵局提款30萬，我
    在霧社郵局領10萬，這是寫契約時給付的，第一筆應該是6
    月6日左右。第二次我們公證完我再給付20萬。我女兒重度
    殘障不會賺錢，我的錢會放在裡面，她的帳戶都是我和我太
    太在管理使用。」，除租金給付方式與於109年12月16日所
    述不符外，亦與106年6月12日系爭租約記載：「租金每年新
    台幣參萬整，合計新台幣陸拾萬元整於簽約日一次付清，經
    甲方（按：余榮光）簽收或乙方（按：被告）匯款收據為憑
    」云云，有所差異；再由被告及蔡佳螢的郵局帳戶觀之，被
    告林邊郵局帳戶在106年6月12日當日前之餘額尚有38萬4,27
    3元，被告實際管理使用之蔡佳螢郵局帳戶在106年6月21日
    當日前之餘額尚有36萬4,503元，倘若被告真的在106年6月1
    2日與余榮光簽署系爭租約？應有資力在簽約日一次付清60
    萬元，而非拼湊106年6月6日之支出尚有不足，基此，被告
    之陳述，並不實在。
　⒊余榮光證稱：「（原告訴訟代理人：你有無收到祖金？）有 
    ，106年我們打合約那天被告付第一次款，大約月底再付第
    二次款項。」「（原告訴訟代理人：你有親收或被告匯款？
    ）匯款。」「（法官：被告給付租金的方式為何？）分二次
    ，第一次是45萬，第二次15萬，是匯款，匯到我埔里郵局的
    帳戶。二次匯款是在同一個月，月份是一樣的。」云 云，
    惟調查證據結果，余榮光郵局帳戶自106年6月1日至12月31
    日止並未收到45萬元之匯款，顯見余榮光證述不實。加以余
    榮光復證稱：「（原告訴訟代理人：60萬元的用途？）我把
    延遲利息清償掉，餘款我購買家裡要用的家電。」 「（原
    告訴訟代理人：106年間擔任什麼工作？）我擔任警察。」
    「（原告訴訟代理人：你當時薪水是不是被銀行扣薪三分之
    一？）有。」「（原告訴訟代理人：為何你收到租金60萬元
    ，沒有清償債務而是去購買家電？）因為60萬元不夠清償二
    家銀行積欠的款項，我和兩家銀行協商直接扣薪水三分之一
    。」 「（原告訴訟代理人：擔任警員被債權人扣薪三分之
    一對於年終考績是否有影響？）有。」云云，如余榮光真有
    收到被告給付之租金60萬？為避免銀行扣薪影響考績，理應
    清償債務，而非購買家電，其證述違反經驗及論理法則，並
    不可採。事實上，由系爭執行卷可知，余榮光在106年6月28
    日向安泰商業銀行信用貸款80萬元，年利率高達6. 99%，無
    法清償，積欠69萬6,938元及利息；復於106年7月1 2日向花
    旗銀行申請信用卡，逾期未為繳款，積欠花旗銀行50萬9,25
    5元及利息。余榮光均無法清償，除系爭土地遭拍賣外，其
    擔任員警之薪資亦按月遭扣薪。上情足證余榮光並未在106
    年6月12日收受租金60萬元，否則應無必要再申辦高利息之
    信用貸款，並申辦信用卡，系爭租約應屬虚偽。
　⒋綜上，本件系爭租約之簽署，係出於被告及余榮光間之通謀
    虛偽意思表示，應屬無效。
　㈢如認系爭租約有效，惟依原有效果顯失公平，本件應得類推
    適用民法第442條、民法第227條之2規定，增加其租金之給
    付或變更其原有效果即縮減租期。
　㈣並聲明：
　⒈被告應將系爭土地（原住民保留地、面積13,080平方公尺、
    權利範圍全部）返還原告。
　⒉願供擔保請准宣告假執行。
二、被告答辯略以：
　㈠在代書那裡不是當天給付的，是前幾天給付的，被告女兒蔡
    佳螢東光郵局提款30萬，在霧社郵局領10萬，這是寫契約時
    給付的，第一筆應該是6月6日左右。第二次我們公證完再給
    付20萬。被告女兒重度殘障不會賺錢，被告的錢會放在裡面
    ，她的帳戶都是被告和我太太在管理使用。
　㈡系爭租約是106年6月6日在代書那裡寫的，於106年6月12日訂
    立租賃契約並於當日完成法院公證，租期自107年1月1日起
    至126年12月31日止，共計20年；租金每年新臺幣3萬元，合
    計60萬元整，於簽約日一次付清，並經出租人簽收或匯款收
    據為憑，此有租賃契約書及公證書可稽。又法院於109年4月
    10日查封時，被告已當場表明「土地是由其承租，地上物都
    是被告種植的…」並記載於查封筆錄，且於執行拍賣公告並
    載明：「土地有租賃關係存在，且由第三人占有使用中，拍
    定後不點交…」。復於執行法院拍賣過程中，系爭土地租賃
    關係亦未有妨害抵押權，致遭排除租賃權之事由發生。故主
    張系爭土地租賃關係仍存在，拍定人應依民法第425條買賣
    不破租賃之法律關係，繼受債務人之租賃關係。
　㈢並聲明：原告之訴及假執行之聲請均駁回。
三、兩造不爭執事項：
　　系爭土地原為訴外人余榮光所有，嗣遭強制執行並由原告高
    錫恩承買並為所有權之移轉登記，現為被告占有中。
四、兩造爭執事項：
　  被告與余榮光在106年6月12日經公證之系爭租約，是否依民
    法第87條第1項規定、或依民法第457之1條第1項規定，而屬
    無效？
五、本院之判斷：
　  被告與余榮光在106年6月12日經公證之系爭租約，是否依民
    法第87條第1項規定、或依民法第457條之1第1項規定，而屬
    無效？　　　　
  ㈠按第三人主張表意人與相對人通謀而為虛偽意思表示者，該第三人應負舉證之責。民事訴訟如係由原告主張權利者，應先由原告負舉證之責，若原告先不能舉證，以證實自己主張之事實為真實，即令被告就其抗辯事實不能舉證，或其所舉證據尚有疵累，亦應駁回原告之請求（最高法院108 年台上字第1048號民事判決意旨參照）。又當事人所負之舉證責任，必須達於使法院得有確信之程度，始得謂已盡其舉證責任，故如未達於使法院得有確信之程度，其不利益應由負舉證責任之人負擔。原告主張被告間就系爭房屋之租賃關係為通謀虛偽意思表示，即應就此負舉證責任，且舉證必須達於使本院得有確信之程度。
  ㈡經查，被告與原土地所有權人余榮光於106年6月12日系爭租
    約，租賃期間自107年1月1日起至126年12月31日止，租金每
    年3萬元，租期20年，合計60萬元，並經辦理完成法院公證
    ，且被告之帳戶確曾於106年6月6日提領10萬元、被告之女
    蔡佳螢帳戶於106年6月6日提領30萬元、被告之帳戶確曾於1
    06年6月13日轉帳15萬元至余榮光之帳戶等情，有本院公證
    書暨系爭租約影本、被告、其女兒蔡佳螢、余榮光所有之郵
    局交易明細等可資為憑（見本院卷第41-57頁、第92-3、173
    、227頁），上開金流雖僅有55萬元，惟依當時被告郵局尚
    有20餘萬之資力（見本院卷第111頁），其留有5萬元現金做
    為系爭租約租金之部分，亦屬合理，再佐以系爭租約簽訂距
    今已有5年，實難想像上開金流係為今日訴訟而事先準備，
    且證人余榮光自承為警務人員（見本院卷第185頁），並為
    兩造所不爭執，其將系爭土地出租予他人使用，乃屬正常，
    已堪認系爭租約為真實，難謂被告與證人余榮光間訂立系爭
    租約係出於通謀虛偽之意思表示。
　㈢原告雖主張被告與證人余榮光，先後於本院陳述付款情形有
    所不符，惟本院考量上開款項之交付係於106年間，距今已
    有5年之久，被告及證人余榮光所為陳述付款情形前後不一
    致，可能係其等記憶有誤所致，此部分經原告詢問證人後，
    證人余榮光證述：「（被告：證人講的不對，第一次我是到
    埔里郵局拿現金給他，第二次才是匯款。法官：是否是被告
    所講的這樣？）是被告講的沒錯，我一時忘記了。第一次是
    被告到埔里超商拿現金給我，第2次是匯款給我。（被告：
    不是超商，是在埔里南光郵局領出來拿現金給證人的。）我
    忘記了，事實如被告所述。」等語（見本院第186頁），其2
    人所述已趨於一致，故自不能以被告陳述、證人余榮光證述
    先後稍有不一致，即認被告、證人余榮光所述不可採信。
　㈣原告另主張依被告及證人余榮光所述，系爭租約之租金分兩
    次交付，此與系爭租約記載：「租金每年新台幣參萬整，合
    計新台幣陸拾萬元整於簽約日一次付清，經甲方（按：余榮
    光）簽收或乙方（按：被告）匯款收據為憑」不符，惟證人
    即代辦地政士陳彥呈於本院證述：「（原告訴訟代理人：當
    場是有說60萬元當天付清？）他們自己約定什麼時候付款的
    ，不是在我那邊付款的。（原告訴訟代理人：如果約定付款
    的日期不是簽約日，為何這份契約要寫簽約日一次付清？）
    我打的，但我沒有修正。」等語（見本院卷第188頁），是
    不能徒以系爭租約記載一次付清，即認被告及證人余榮光所
    述，租金分兩次交付與事實不符。
　㈤原告另主張證人余榮光取得租金60萬元後，並未清償其向兩
    家銀行借貸之款項及利息，將使證人余榮光年終考績受有影
    響，有違經驗及論理法則，而認證人余榮光並未收受租金60
    萬元等語。惟證人余榮光已於本院證述：60萬元不足清償兩
    家銀行貸款，其和兩家銀行協商直接扣薪水3分之1等語（見
    本院卷第185頁）。足認證人余榮光不選擇將租金先用於清
    償向兩家銀行借貸之款項，有其個人資金運用的考量，自不
    能僅以證人徐榮光並未清償其向銀行之借款，而推論其未取
    得60萬元之租金。
　㈥末按耕作地之出租人不得預收租金，民法第457之1條第1項定
    有明文，故出租人固不得預向承租人收取地租，但承租人如
    願預付地租於出租人，究為法所不禁（最高法院52年台上字
    第2208號判決參照），故本條實為保護承租人而設。本件被
    告為承租人，其並未主張出租人預收租金違反民法第457條
    之1第1項之規定，出租人之受讓人即原告自不得主張第三人
    余榮光與被告之耕地租約違反上開規定而無效，自不待言。
　㈦綜上所述，原告不能證明被告與余榮光間所為系爭租約屬通
    謀虛偽意思表示或有違民法第457條之1第1項之規定而無效
    ，系爭租約對於受讓人即原告仍繼續存在，被告並非無權占
    用，原告請求返還系爭土地，洵屬無據。
六、綜上所述，原告不能證明被告與余榮光間所為系爭租約屬通
    謀虛偽意思表示或有違民法第457條之1第1項之規定而無效
    ，被告並非無權占用，原告請求返還系爭土地，為無理由，
    應予駁回。至原告若認因系爭土地價值之昇降，故租金金額
    已不合時宜或租期過長而有縮減之必要，則得依民法第442
    條規定或民法第227條之2規定為請求，而非訴請返還土地，
    附此敘明。
七、本件事證已臻明確，兩造其餘攻擊防禦方法及所提證據，經
    核與判決之結果不生影響，爰不逐一論述，併此敘明。
八、訴訟費用負擔之依據：民事訴訟法第78條。
中　　華　　民　　國　　111 　年　　9 　　月　　22　　日
                  民事第一庭    法　官　蔡志明
以上正本係照原本作成。
如對本判決上訴，須於判決送達後20日之不變期間內，向本院
提出上訴狀。如委任律師提起上訴者，應一併繳納上訴審裁判
費。
中　　華　　民　　國　　111 　年　　9 　　月　　22　　日
                    　　　　　　書記官　張雅筑